臺灣高等法院刑事附帶民事訴訟判決
108年度附民上字第101號
上  訴  人
即  原  告  寶石天第A棟大樓管理委員會

法定代理人  楊靜梅
被上 訴 人
即  被  告  李豊盛  住○○市○○區○○路0段000巷00號0                        樓  
上列上訴人因被告業務侵占案件，提起附帶民事訴訟事件，不服
臺灣新北地方法院於中華民國108年11月8日所為108年度附民字
第638號第一審判決，提起上訴，本院判決如下：
    主  文
上訴駁回。
    理  由
一、原判決意旨略以：被告李豊盛所涉業務侵占案件，固據臺灣
    新北地方檢察署檢察官偵查後，於民國108年9月17日以107
    年度偵字第26345號提起公訴，惟尚未繫屬於原審法院前，
    原告即提起本件附帶民事訴訟，其起訴不合法，應予駁回。
    原告之訴既經駁回，其假執行之聲請失所附麗，應併予駁回
    等語。
二、上訴意旨略以：(一)刑事訴訟法第488條規定得提起附帶民
    事訴訟之時點，為「起訴後」、「第二審言詞辯論終結前」
    ，未限縮應於「起訴且法院繫屬後」方能提起。本件刑案部
    分既經臺灣新北地方檢察署檢察官於108年9月17日起訴，上
    訴人即原告依法自得提起附帶民事訴訟；(二)檢察官起訴後
    ，案件何時繫屬於法院，告訴人或被害人無從知悉。檢察官
    製作起訴書且對外表示，即可合理信賴其已將案件卷證送交
    法院而繫屬，若檢察官未及時送交，或法院收受卷證未及時
    分案，導致未生繫屬，不可歸責於告訴人或被害人，所生不
    利益不應由告訴人或被害人負擔。檢察官起訴後，法院繫屬
    之前，凡提起刑事附帶民事訴訟者，均以起訴不合法駁回，
    已實質侵害審級利益，其合理性實有疑問；(三)上訴人非在
    收受起訴書後立即提起刑事附帶民事訴訟，而係檢察官起訴
    後逾1個月，始於108年10月23日起訴，無法預見尚未繫屬於
    原審法院。迄原審判決時間即108年11月8日，距檢察官起訴
    時隔已近2個月，案件仍未繫屬於原審法院，無可歸責於上
    訴人。上訴人方面於108年11月18日電詢臺灣新北地方檢察
    署，承辦書記官表示於2週前已將案件送交原審法院，據此
    推斷，本案卷證於108年11月4日當週即已繫屬於原審法院，
    然原審仍於108年11月8日駁回上訴人於原審之訴，自屬違背
    法令等語。
三、按因犯罪而受損害之人，於刑事訴訟程序得附帶提起民事訴
    訟，對於被告及依民法負賠償責任之人，請求回復其損害，
    刑事訴訟法第487條第1項固定有明文。惟附帶民事訴訟為附
    帶之程序，必以刑事訴訟之存在為前提，始有附帶可言。而
    案件於向法院起訴後，經繫屬於法院，始生訴訟關係；若刑
    事訴訟未經向法院提起公訴或自訴，因而發生訴訟關係，刑
    事訴訟尚未存在，即不得提起附帶民事訴訟。同法第488條
    前段規定：「提起附帶民事訴訟，應於刑事訴訟起訴後第二
    審辯論終前為之」，所稱「起訴後」，乃指向法院提起公訴
    或自訴，繫屬於法院，因而發生訴訟關係者，要屬當然之解
    釋。是檢察官或自訴人完成製作起訴書狀後，尚未向法院提
    出而繫屬者，訴訟關係尚不存在之際，所提起之附帶民事訴
    訟即不合法。
四、經查：被上訴人即被告李豊盛因涉嫌業務侵占案件，經臺灣
    新北地方檢察署檢察官偵查後，以107年度偵字第26345號提
    起公訴，由臺灣新北地方檢察署於108年11月13日將起訴書
    及相關卷證函送原審法院於同日收件繫屬，目前以108年度
    審易字第3089號審理中等情，有該案起訴書（見本院卷第21
    頁）、本院公務電話查詢紀錄、臺灣新北地方檢察署108年 
    11月13日新北檢兆禮107偵26345字第1080108916號函、該函
    所蓋原審法院收狀戳章、刑案卷面等影本（見本院卷第35至
    39頁）附卷可稽。可知本件檢察官係於108年11月13日始向
    原審法院提起公訴，此時，案件始繫屬於法院，而發生刑事
    訴訟關係。乃上訴人即原告於刑事訴訟關係尚未發生之前，
    即於108年10月23日提起刑事附帶民事訴訟，此觀起訴狀所
    蓋原審法院收狀戳章所示日期甚明（見原審卷第5頁），揆
    諸首揭說明，其提起刑事附帶民事訴訟之程序顯於法不合。
    原判決因認其起訴不合法，依刑事訴訟法第502條第1項規定
    ，判決駁回上訴人所提刑事附帶民事之訴及其假執行之聲請
    ，洵無違誤，自應維持。上訴人雖執前詞，提起本件上訴，
    惟查：(一)檢察官或自訴人完成起訴書狀之製作後，尚未向
    法院提出而繫屬之前，刑事訴訟關係尚不存在，無從提起附
    帶民事訴訟。上訴意旨一再爭執本件檢察官於108年9月17日
    完成製作起訴書後，其即可提起附帶民事訴訟云云，顯有誤
    會；(二)起訴程序不合法，法院即應依法駁回，而其並不影
    響告訴人或被害人於訴訟繫屬後，依法提起附帶民事訴訟權
    利，難認有何上訴意旨所指實質侵害審級利益之情事；(三)
    本件刑事訴訟係於108年11月13日繫屬於原審法院，有上揭
    事證可憑，上訴意旨僅憑電話聯繫內容，無端臆測本案卷證
    於108年11月4日當週即已繫屬於原審法院云云，難認有據。
    從而，本件上訴為無理由，應予駁回。
五、依刑事訴訟法第490條前段、第368條，判決如主文。
中　　華　　民　　國　　108 　年　　12　　月　　30　　日
              　　刑事第六庭    審判長法　官  劉方慈
                                      法　官  林家賢
                                      法　官  朱嘉川
以上正本證明與原本無異。
不得上訴。
                                      書記官  尤朝松
中　　華　　民　　國　　108 　年　　12　　月　　31　　日